【裁判字號】    90,判,436
【裁判日期】    900322
【裁判案由】    退休
【裁判全文】
最  高  行  政  法  院  判  決                      九十年度判字第四三六號
    原      告  乙○○
    被      告  甲○○
    代  表  人  吳容明
右當事人間因退休事件，原告不服考試院中華民國八十八年一月十三日八八考台訴決
字第○○一號再訴願決定，提起行政訴訟。本院判決如左：
    主  文
原告之訴駁回。
訴訟費用由原告負擔。
    事  實
緣原告原任臺北縣稅捐稽徵處審核員，其自願退休案前經臺灣省政府財政廳於民國八
十六年十二月五日以八六財人字第○九六四二二號函送甲○○辦理，並經甲○○於八
十六年十二月十七日以八六台特三字第一五六三九五五號函核定，依其新制施行前、
後任職年資，分別核給月退休金百分之八十四及百分之七，並自八十七年三月十六日
生效在案。原告不服，向臺灣省政府提起訴願，請准其自服務滿二十五年（八十五年
二月一日）時以領月退休金方式自願退休，因管轄不合，經臺灣省政府移送甲○○受
理，原告復不服甲○○駁回其訴願之決定，提起再訴願，亦遭決定駁回。遂提起本件
行政訴訟。茲摘兩造訴辯意旨如次：
原告起訴意旨及補充理由略謂：一、原告於六十年一月十四日起任公職至八十五年一
月十三日止，服務公職滿二十五年，循例於八十四年元月登記，經轉奉臺北縣政府准
於八十五年二月一日領月退休金自願退休，並飭於退休前三個月檢證辦理退休。屆時
原告詢問服務機關臺北縣稅捐處人事室如何辦理申請退休手續，經告之，應先寫簽呈
俟奉核准後再檢證填表申報，故原告於八十四年十月七日簽請准予於八十五年二月一
日起領月退休金自願退休，惟奉臺北縣稅捐處八十四年十一月十七日北縣稅人字第一
八一二一二號函轉報奉臺灣省稅務局核復：「．．．鄭員係於新制退撫法施行（註：
於八十四年七月一日公布施行）後服務年資方符合自願退休之規定，並擇於八十五年
二月一日自願退休，且其年齡未滿五十歲，依現行公務員退撫法規定略：『公務員年
齡未滿五十歲，具有工作能力而自願退休者，不符擇領月退休金．．．」。二、原告
不服臺北縣稅捐處轉臺灣省稅務局之函覆，於八十四年十二月十三日向臺灣省政府提
起訴願，詳述在公平合理合法原則而言，本案應適用舊公務員退撫法之理由，請准予
於八十五年二月一日起領月退休金自願退休，惟該府（八五）00－00000號訴
願決定書以：「．．．服務機關之函復，僅係就法令規定適用予以函覆，尚未對訴願
人發生具體之法律上效果，核非行政處分，訴願人須俟主管機關核發退休證明書後，
如有不服，始可據以提起訴願。」為由，以程序不合，駁回訴願，未對原告陳述之訴
願理由做實體法律面之審理。原告只得商請服務單位臺北縣稅捐處人事室轉報原告退
休事實表及相關證件，申請於八十五年二月一日起領月退休金自願退休，期層轉獲審
定，經其以八十五年六月十一日北縣稅人字第五四四二五號函轉報臺灣省稅務局。惟
奉該局以八十五年六月十五日稅人字第八五三二二七六號函覆略：「．．．鄭員於事
實表所載係選擇於八十五年二月一日為自願退休日，而該員現仍上班支薪中，顯與事
實不符。．．．請貴處確實審核，如與事實不符．．．應分別駁回或通知補正．．．
。年齡未滿五十歲具有工作能力而自願退休者，不得領月退休金為由退回申請案。三
、至此，原告了解在前二項退回理由下，如欲依舊公務員退撫法規定在年齡未滿五十
歲前，領月退休金申請自八十五年二月一日自願退休，是無法通過臺北縣稅捐處、臺
灣省稅務局之審查而轉呈被告審定，取得相關任何審定結果之退休證明用以行政救濟
，而在年齡滿五十歲時，再倒填原意於八十五年二月一日為退休生效日申請領月退休
金。自願退休，也不可能通過其審查轉報被告審定，如此，原告如果執意於退休事實
表填原告原意於八十五年二月一日為退休生效日，將永遠無法獲得退休，所以原告只
得順應行政單位之意，在年滿五十歲時，申請領月退休金自願退休事實表暫先填八十
七年三月十六日為退休生效日，以期先獲得退休證明書後，再據以提起行政救濟。故
原告八十七年三月十三日年滿五十歲，申請領月退休金自願退休事實表，逼於情勢，
只得填八十七年三月十六日為退休日，案奉臺北縣稅捐處八十六年十二月二十六日北
縣稅人第一九八三五二號函轉甲○○八十六年十二月十七日臺特三字第一五六三九五
號函核定八十七年三月十六日起領月退休金自願退休，即檢具此退休證明書，陳述以
上事實經過及應適用舊公務員退撫法之理由，於八十七年四月九日依臺灣省政府（八
五）00－00000號訴願決定書意旨，據以提起訴願，請准於服務公職滿二十五
年於八十五年二月一日起領月退休金退休，於法並無不合，案經臺灣省政府財政廳以
（八六）財人第○九六四二二號函轉辦理。被告（八七）台銓訴決第七一八號訴願決
定，駁回原告請准服務公職滿二十五年於八十五年二月一日起領月退休金自願退休案
。係以其所核定退休生效日為八十七年三月十六日是根據原告所填之退休事實表上資
料為準，以原告八十五年二月一日起至八十七年三月十六日，仍在職支薪，屬現職公
務員身分，無法改變為退休人員領月退休金兩項理由搪塞駁回，而仍未審理陳述應適
用舊退撫法規定之法律實體上之理由。四、不服被告訴願決定一方面仍未予審理原告
請求適用舊退撫法規定之理由作法律實體審理，另方面又故意不根據整個事件始末經
過情形審理，漠視行政作業程序錯失，漠視原告被逼不得不填八十七年三月十六日為
退休生效日之事實，推託係依原告填報資料為準審理，且又未釐清整個事件前後關係
，倒果為因，以原告於八十五年二月一日至八十七年三月十六日在職領薪是無法改變
之公務員身分等理由駁回，故提起再訴願。五、考試院八十八年一月十三日（八八）
考台訴決定第○○一號再訴願決定，駁回原告服務公職滿二十五年於八十五年二月一
日起領月退休金自願退休之訴求，其所持之理由是原告於八十四年元月登記奉准依當
時舊公務員退撫法規定，得於八十五年二月一日起領月退休金自願退休，且飭於退休
前三個月檢證辦理乙事，考試院認為公務員退休之審定機關係被告職權，而上述之登
記核准係退休金支給機關臺北縣政府為預算編列辦理查報而已，並非核准原告退休，
且當時年資未滿二十五年為由駁回。但基於下列理由，被告應採認臺北縣政府之核准
行政效力。(一)、政府機關之行政核定效力，不可有相反之認定情形，如果在查報退休
人員作業時，因為無法確定漫長一年後是否退休而未填報，致未能獲得臺北縣政府核
准檢證辦理申報退休，則在該年度即使依退撫法規可退休，卻因未有臺北縣政府上項
查報作業之核准而喪失申請退休之權力，如此為預算編列作業結果之行政核定效力，
政府一方面採認而限制依法可退休者，因為未填報致未獲准而不准退休（此現象或稱
於法無據，應不致發生，但事實臺北縣所屬政府審查退休案即是依此執行）。另方面
在原告退休申請案又認為其僅為預算編列查報而已，不採認該作業結果之行政效力，
如此相反之採認是不合理的。故原告既已獲得臺北縣政府依當時退撫法規定核准檢證
辦理退休，則除非原告填報之資料不實或無法檢附事實資料等可歸責於原告者外，被
告自應也採認臺北縣政府已核准之行政效力，而為事實及證件之審決。(二)、政府核定
案之行政效力，應不受法令變更之影響，且各政府機關是一體的，在行政作業應互相
採認依法所為之核定，八十四年臺北縣政府查報退休人員作業是規定擬於八十五年會
計年度申請退休者應填報，原告將於該八十五會計年度內服務滿二十五年，符合當時
退撫法規定領月退休金退休，故填報並獲准檢證辦理申報，雖然填報當時年資尚未滿
二十五年，但原告之填報是依當時之作業要求及法令辦理，原告並無虛報情形，臺北
縣政府之核准，也是依當時法令規定，俟年資滿二十五年法令又已改為不符領月退休
金，但自臺北縣政府核准至退休日，原告並無任何可歸咎造成不能申報領月退休金之
責任，其原因完全是法律之變更，在此情形下，原告已獲准之行政決定，雖然當時年
資尚未滿二十五年，不受法令變更之影響，縱使核准檢證申報單位不是被告，但政府
各機關間為行政核定時，本應相互採認其他機關已依法核定之行政決定（況且臺北縣
政府之上項核准與否，尚關係退休案申請是否受轉報）此由下列兩項法律原則可知：
(1)尚未實際建廠、擴廠之租稅獎勵投資計劃案申請，如係在租稅獎勵投資條例適用期
內提出經核准者，則其建廠、擴廠之投資實際作業，雖是在租稅獎勵投資條例適用期
後，已無該項獎勵規定，但因其已受核准，則該案仍可依租稅獎勵投資條例之規定享
受獎勵，此仍是為維護政府公權力、公信力、誠信原則，此與原告填報計劃在八十五
會計年度退休時年資尚未滿二十五年性質相同，事實上，原告之退休案件，本質上，
就不可能等至符合法定退休條件日，始向被告申請，應依規定提前提出申請審核，故
理論上，就有可能已申報經被告核准案件，在到退休日前，法令已修正情事發生，此
又將如何處理？甚而言之，為政府預算關係，要求欲退休人員應於年度前填報，更有
如租稅獎勵投資計劃案之申請，行政機關豈可謂其僅為了預算作業而填報核定，且後
法令改變，將不受已核准之限制，政府對性質相同之計劃案之審定公信力，在租稅獎
勵投資案件及退休登記核准案件，當然應有相同法律原則。即使臺北縣政府非退休審
定主管機關亦同。2.現行公務員退撫法規定「年滿六十五歲而延長服務者，不得領月
退休金，但本法修正施行前已核定延長服務者，不在此限。」，即表示任用機關核准
延長服務時之法令規定可領月退休金，雖然那時尚未實際延長服務（與應臺北縣政府
查報作業填報時尚未年資滿二十五年，性質相同），等實際延長服務時，法令已變更
不可領月退休金（與原告在年資滿二十五歲時，法令已變更之性質相同），惟因當事
人依舊法規定延長服務可領月退金之條件下決定延長服務，並已獲准，為了不損及當
事人之權利，故規定退休主管審定機關應採認任用機關之行政核定效力。（與被告應
採認臺北縣政府之核准原告檢證辦理自八十五年二月一日起領月退休金退休之行政效
力同）。以上種種，在在顯示，被告應採認臺北縣政府核准原告可檢證辦理自八十五
年二月一日起領月退休金自願退休之行政核定效力。六、不服再訴願決定對原告請求
適用舊公務員退撫法規定，並就法律實體上所訴求之理由審理，卻仍罔顧，未予審理
片面審判。考試院以原告於八十五年二月一日任職雖滿二十五年，惟原符合領月退休
金自願退休之舊公務員退撫法，已因八十四年七月一日公布實施現行公務員退撫法，
而認為應適用現行公務員退撫法，對於原告陳述應適用舊公務員退撫法之理由，全然
未予審理，置行政救濟之立意於不顧，而片面審判，縱使前述業已核准之退休登記案
未予採認據以審定，僅說世間要萬事順利運行，則任何行事作為皆應遵守公平合理之
原則，政府機關法令規定，行政決定以至司法機關之審理判決也不例外，故政府與公
務員間之任用、勞酬、退休法令適用．．．等關係也皆不可脫離此原則，則原告意於
八十五年二月一日起領月退休金自願退休自應適用舊公務員退撫法之規定核准，理由
申述如后：(一)政府與公務員間之權利、義務（責任）之形成及遵守，有如契約之簽訂
及執行，皆應符合公平合理原則，如有違背即屬違約，也為了維持社會之公平合理原
則，應負賠償責任。契約之制定在當事人雙方同意條件下簽訂，意即雙方各自認為公
平合理，願意互相遵守，如果單方面更改不遵守即為毀約、違約；為了維護社會之順
利運行，為了公平合理，其將有毀約、違約之法律賠償責任。而國家制定各政府機關
在公法上規定之職務及公務員服務公職應享薪俸、退撫金．．．等各種報酬之法令，
即是一種要約，公務員決定任公職起，即表示其接受要約，雙方已然訂下無形有實之
契約關係，亦即在此時，雙方認同各法令規定，其權利、義務（責任），各依法遵守
，政府機關豈能單方隨時修改公務員退撫法，以損及原法令（意原無形有實之契約）
對公務員所規定可享之權利，強制適用遵守，如此隨意破壞雙方遵守之契約已違反公
平合理原則，更使公務員喪失憲法賦予人民財產權之保障，故八十四年七月一日修正
公布之現行退撫法對於服務年資滿二十五年，尚未滿五十歲者不得領月退休金之限制
，應不得溯及舊退撫法適用期間任用之公務員，而損及其原依法可享之得領月退休金
之規定。(二)任何法令之制定、修正，其內容皆應合乎社會之公平合理原則，尤其修法
時更應顧及原法令可享之權利，公務員退撫法之修定也不例外。法令是社會大眾之行
為準則，其規定內容影響相關當事人之權利、義務，自然在制定或修正時，應顧及內
容之公平合理原則，故現行公務員退撫法退休金計算方式採本俸乘二為基礎之修正規
定，其適用範圍僅為八十四年七月一日以後之服務年資，並不追溯既往，亦即八十四
年七月一日以後退休公務員在計算退休金時，分別就其服務公職期間適用之修正前、
後退撫法規計算退休金，也就是八十四年六月三十日以前年資按修正前退撫法規定方
式計算之，八十四年七月一日以後年資按現行退撫法規定方式計算之；未以有利公務
員方式追溯全部年資皆以新制本俸乘二為基礎之計算方式核定退休金，此即修法時顧
及原退撫法（原無形契約）之規定，在政府公務員間雙方公平合理原則下修正之，但
對於公務員未滿五十歲，已服務公職二十五年，在修正前退撫法規定得領月退休金之
規定，卻未比照修正，而以損害公務員權利之方式修正規定還必需年齡滿五十歲方可
以領月退休金自願退休，如此修法時未顧及不損害已享有依原法規定公務員可領月退
休金之權利，違反公平合理原則，如此選擇性之修法，公務員之權利豈非成了俎上肉
，自然所修正之公務員退撫法也違背憲法賦予人民財產權之保障。(三)一般法律事件是
定時點式行為，而公務員退休事件是時段式行為，有其特殊性，因為公務員提請准予
退休，必定是在服務公職滿法定年資時，提請准予退休這時之法令僅能表示合法退休
日之法令，不得謂是退休事件行為之法令，因為公務員退休事件是時段式行為，隱藏
在合法退休日之後，包括已服務公職若干年之法定年資，也就是包括服務公職期間之
各時段各修正退撫法，故合法退休日所應適用之退撫法，依法律實體從舊原則，應是
服務公職期間所適用之各時段退撫法令規定，如此方能維繫政府與公務員雙方間權利
、義務之公平合理性，或謂之，如此執行不易，然則此本在修法時，如前所述應注意
前、後法銜接之週密，然在現行退撫法未能納入原規定公務員可享之權利時，則自然
僅能在執法適用法令時，本諸實體從舊之公平合理原則辦理，至少按分段適用服務公
職期間各（修正）退撫法令之規定，萬萬不得便宜行事，將政府修法之疏失，歸由公
務員承受損失，任意犧牲公務員之權利，造成強權、權之政府，如何能安定公務員
之心，安定社會。七、訴求國家賠償新臺幣貳佰貳拾萬元之理由。(一)請求補付原告被
迫延長退休服公職期間，應得之月退金及相關利息計新臺幣壹佰玖拾萬元。因原告簽
請准自八十五年二月一日領月退休金自願退休，於法並無不合，原應核准，惟因政府
上述各機關行政作業錯失，遲至八十七年三月十六日方予核准，故請補付此延長退休
期間之月退休金壹佰萬元及公務員退休金優惠存款利息，延遲給付利息玖拾萬元。至
於原告該期間已領之薪資及各種給付，本屬原告原退休不必工作而被逼增加之額外工
作應得之報酬，因為原告原可在八十五年二月一日退休，即不必服公職也可依法領月
退休金及公務員退休金優惠存款利息之給付，卻逼於情勢，無選擇餘地繼續服公職，
自應依服務公職之工作性質及責任，給付相等酬勞之各項給付。方合乎社會公平合理
原則。(二)請求賠償原告精神慰撫金新臺幣拾萬元，因案述政府各機關怠忽轉報原告
之退休申請案，致原告無法取得被告審定之退休證明即時行行政救濟，又以僵化之行
政思考模式認為退休審查機關之函復非行政處分，阻礙即時行行政救濟，更屢屢對原
告陳述之理由，故意漠視，未予審理回應，甚至斷章取義，故意曲判駁回原告訴請行
政救濟案，以致增加原告三年半以來不必要之行政救濟，身受精神困擾，且公務機關
故意廢弛公務，造成當事人之困擾如無任何賠償以為懲戒，則日益為盛，亦不符社會
公平原則，故應賠償原告新臺幣拾萬元。八、考試院再訴願決定以臺北縣政府非公
務員退休審定主管機關，其僅是為預算編列辦理查報，並非核准退休，且當時原告年
資未滿二十五年，年資滿二十五年，退撫法令已修正變更，而不符規定，並認為公務
員退休案件應以退休日之法令為適用依據為由駁回，原告不服向貴院提起行政訴訟，
理由除考試院仍未對原告訴請適用舊公務員退撫法令之理由未予審理外，且認為臺北
縣政府為編列預算作業之行政決定之採認與否，不可在公務員退休案有相反兩種情形
之認定，且政府是一體的在行政作業程序應互相採認依法所為之核定，又原告一切退
休辦理之申請方式，皆依服務機關人事室之指示及臺灣省稅務局之函覆辦理，其豈會
故意指示錯誤方式而陷原告於不利，不然考試院亦可查明緣由，至於相關整個事件之
事實經過及訴請理由，原告皆詳述並舉證附案，請考試院詳查審定。綜上所述，請召
開言詞辯論，並請求撤銷原處分及一再訴願決定等語。
被告答辯意旨略謂：一、公務人員退休法第四條第一項規定：「公務人員有左列情形
之一者，應准其自願退休．．．二、任職滿二十五年者。」同法第六條第三項規定：
「．．．。公務人員年齡未滿五十歲具有工作能力而自願退休者，或年滿六十五歲而
延長服務者，不得擇領月退休金或兼領月退休金。．．．」，第十六條之一第一項規
定：「公務人員在本法修正施行前後均有任職年資者，應前後合併計算。．．．」，
同條第二項規定：「本法修正施行前年資累計不滿一年之畸零數，併入本法修正施行
後年資計算。」，公務人員退休法施行細則第七條第一項規定：「公務人員退休及自
願離職年齡之認定，依戶籍記載。」同施行細則第二十一條第一項規定：「各機關自
願或命令退休人員，於退休三個月前，應填具退休事實表二份，檢同本人最近一吋半
身相片四張，本法修正前之任職證件及有關證明文件，報請服務機關彙轉甲○○審定
。」本件原告出生日期為三十七年三月十三日，被告以臺灣省政府財政廳函送原告退
休事實表之退休生效日期欄所填八十七年三月十六日及退休種類欄所填月退休金為準
，審核其任職年資已滿二十五年，年齡已滿五十歲，依上開規定暨原告退休事實表所
填意願核定其退休案，於法並無不合。二、另查原告前因申請於八十五年二月一日以
支領月退休金方式自願退休案，不服臺北縣稅捐稽徵處八十四年十一月十七日八四北
縣稅人字第一八一二一二號函，循序提起訴願、再訴願及行政訴訟案，業經行政法院
八十五年度裁字第一一六九號裁定駁回，核屬另案，且與被告八十六年十二月十七日
八六台特三字第一五六三九五五號函之處分無涉，原告主張被告未就該部分作實體審
理，洵屬誤會。又原告於八十五年二月一日至八十七年三月十六日其自願退休生效前
之期間，仍然在職，並依規定支領俸給及參加八十五、八十六年考績有案，屬現職公
務人員，自無法改變身分為退休人員領退休金。原告訴請自八十五年二月一日以領月
退休金自願退休一節，於法無據，且與事實不符。綜上論述，原告之訴顯無理由，請
求依法予以駁回等語。
    理  由
按民國六十八年一月二十四日修正公布之公務人員退休法第四條第一項第二款及第六
條第一項第二款固規定，公務人員任職滿二十五年者，應准自願退休，並得擇領月退
休金。惟八十二年一月二十日修正公布並自八十四年七月一日施行之同法第六條第三
項規定：「．．．公務人員年齡未滿五十歲具有工作能力而自願退休者，或年滿六十
五歲而延長服務者，不得擇領月退休金或兼領月退休金。．．．」第十六條之一第一
項規定：「公務人員在本法修正施行前後均有任職年資者，應前後合併計算。．．．
」同條第二項規定：「本法修正施行前年資累計不滿一年之畸零數，併入本法修正施
行後年資計算。」，又公務人員退休法施行細則第七條第一項規定：「公務人員退休
及自願離職年齡之認定，依戶籍記載。」同施行細則第二十一條第一項規定：「各機
關自願或命令退休人員，於退休三個月前，應填具退休事實表二份，檢同本人最近一
吋半身相片四張，本法修正前之任職證件及有關證明文件，報請服務機關彙轉甲○○
審定。」。本件原告原任臺北縣稅捐稽徵處審核員，其自願退休案前經臺灣省政府財
政廳於八十六年十二月五日以八六財人字第○九六四二二號函送甲○○辦理，並經甲
○○於八十六年十二月十七日以八六台特三字第一五六三九五五號函核定，依其新制
施行前、後任職年資，分別核給月退休金百分之八十四及百分之七，並自八十七年三
月十六日生效在案。原告不服，向臺灣省政府提起訴願，請准其自服務滿二十五年（
八十五年二月一日）時以領月退休金方式自願退休，因管轄不合，經臺灣省政府移送
銓敘部受理，原告復不服甲○○駁回其訴願之決定，提起再訴願，亦遭決定駁回。遂
提起本件行政訴訟，主張如事實欄所載。經查：（一）、原告出生日期為三十七年三
月十三日，甲○○以臺灣省政府財政廳函送原告退休事實表之退休生效日期欄所填入
八十七年三月十六日，新制施行前服務年資二十四年六個月，新制施行後繳費年資二
年八個月，及退休金種類欄所填支領月退休金為準，審核其任職年資已滿二十五年，
年齡已滿五十歲，被告所為原處分核定原告退休生效日期為八十七年三月十六日，新
制施行前年資二十四年，退休金為月退休金百分八十四，新制施行後年資三年三月，
退休金為月退休金百分之七，有原告所簽名蓋章於八十六年十一月二十二日之公務人
員退休（職）事實表、原告之戶籍謄本及被告八十六年十二月十七日八六台特三字第
一五六三九五五號函稿附於原處分卷可稽。（二）、至原告主張其於八十四年一月間
臺北縣稅捐稽徵處查報之八十五年會計年度申請自願退休調查名冊內曾填列擬於八十
五年二月一日以支領月退休金方式退休，並經臺北縣稅捐稽徵處函復於三個月前檢證
辦理，訴請准自八十五年二月一日以領月退休金自願退休等語。雖臺北縣政府八十四
年六月八日八四北府人三字第二○一一一六號函說明欄載明辦理對象為縣屬公教人員
依臺北縣政府八十四年元月五日八四北府人三字第三四五五號函調查登記規定登記有
案者，辦理時間機關部分比照屆齡退休人員於退休前三個月報府辦理。惟原告於臺北
縣稅捐稽徵處複核課八十四年十月七日簽請核示時，八十二年一月二十日修正公布之
公務人員退休法條文已於同八十四年七月一日施行，八十四年六月二十九日修正發布
之公務人員退休法施行細則亦於八十四年七月一日生效，公務人員退休法施行細則第
二十一條規定：「各機關自願或命令退休人員，於退休三個月前，應填具退休事實表
二份，檢同本人最近一吋半身相片四張，本法修正前之任職證件及有關證明文件，報
請服務機關彙轉甲○○審定。各機關命令退休人員未依前項規定辦理者，應由服務機
關代為填具退休事實表，檢同有關證明文件，彙轉甲○○。因心神喪失，或身體殘廢
命令退休者，服務機關應證明其不能從事工作，並應附繳醫院殘廢證明書。」，公務
人員退休之審定，為甲○○職權，並非原告任用、服務機關或臺北縣政府。前開臺北
縣稅捐稽徵處之調查名冊及復函，僅係臺北縣政府（退休金支給機關）為預算編列函
示所屬辦理查報自願退休人員登記作業之相關文件，誠難謂已依法審定原告退休在案
。又原告主張其於八十四年元月提出自願退休登記時，雖六十八年一月二十四日修正
公布之公務人員退休法仍為當時有效之公務人員退休法，惟原告於臺北縣稅捐稽徵處
複核課八十四年十月七日簽請核示時，八十二年一月二十日修正公布之公務人員退休
法條文已於八十四年七月一日施行，原告自當適用其退休時之已生效之公務人員退休
法有關退休規定；當無所謂實體從舊之情形，則原告主張其退休應適用其退休前尚未
修正之公務人員退休法有關退休規定等語，係其個人之法律見解，尚難據以謂原處分
適用法律有誤。又原告所舉現行公務人員退休法第六條第三項規定：「月退休金，以
在職同等級人員之本俸加一倍為基數，每任職一年，照基數百分之二給與，最高三十
五年，給與百分之七十為限。尾數不滿半年者，加發百分之一，滿半年以上未滿一年
者，以一年計。公務人員年齡未滿五十歲具有工作能力而自願退休者，或年滿六十五
歲而延長服務者，不得擇領月退休金或兼領月退休金。但本法修正公布前已核定延長
服務有案者，不在此限。」，該項但書規定係指現行公務人員退休法修正公布前已核
定延長服務有案者，不受公務人員年滿六十五歲而延長服務者，不得擇領月退休金或
兼領月退休金之限制。而本件原告係公務人員年齡未滿五十歲具有工作能力而自願退
休者，並非年滿六十五歲而於現行公務人員退休法修正公布前已核定延長服務有案者
，自無適用該項但書規定之情形，亦不得比附援引而謂本件原告得不受公務人員年齡
未滿五十歲具有工作能力而自願退休者，不得擇領月退休金或兼領月退休金之限制。
再者，被告核定原告退休適用原告退休時之公務人員退休法有關退休之規定，尚難謂
其有違法律不溯及既往之原則或公平合理原則或憲法保障人民財產權。（三）、綜上
所述，原告所訴各節，尚不足採；被告所為原處分核定原告退休生效日期為八十七年
三月十六日，新制施行前年資二十四年，退休金為月退休金百分八十四，新制施行後
年資三年三月，退休金為月退休金百分之七，揆諸首揭規定及說明，核無違誤，訴願
決定、再訴願決定遞予維持原處分，均無不合。原告此部分起訴意旨，難謂有理，應
予駁回；本件原告請求撤銷原處分，訴願決定及再訴願決定部分之訴，既經駁回，其
請求損害賠償部分已失所附麗，應併予駁回。又本件事證已臻明確，無行言詞辯論之
必要，併此敘明。
據上論結，本件原告之訴為無理由，爰依行政訴訟法施行法第二條、行政訴訟法第九
十八條第三項前段，判決如主文。
中    華    民    國     九十        年      三      月     二十二      日
                    最 高 行 政 法 院  第 四 庭
                                審 判 長 法  官      葉  振  權
                                         法  官      趙  永  康
                                         法  官      林  清  祥
                                         法  官      劉  鑫  楨
                                         法  官      吳  明  鴻
右  正  本  證  明  與  原  本  無  異
                                         法院書記官  陳  盛  信
中    華    民    國     九十        年      三      月     二十三      日


司法院資訊處製作；財團法人民間司法改革基金會備份。
